【裁判字號】    89,訴,388
【裁判日期】    900214
【裁判案由】    有關教育事務
【裁判全文】
高雄高等行政法院判決                              八十九年度訴字第三八八號
                              .
    原      告  甲○○
    被      告  國立嘉義大學
    代  表  人  乙○○  校長
    訴訟代理人  張雯峰律師
                丙○○
右當事人間因有關教育事務事件，原告不服教育部中華民國八十九年十月二日台（八
九）訴字第八九０九五００七號訴願決定，提起行政訴訟。本院判決如左：
    主  文
原告之訴駁回。
訴訟費用由原告負擔。
    事  實
一、事實概要：
原告參加被告八十九學年度食品科學研究所碩士班在職進修研究生招生考試，經被告
以成績通知單通知未錄取，但名列在職生備取第一名。因食品科學研究所一般研究生
組別有正取生二名未報到致有缺額二名，原告乃向被告陳情依招生簡章規定，一般生
與在職生名額得互相流用，故請求按成績高低，將一般生之缺額由以在職生身份應考
，但在備取生中分數最高者之原告錄取，案經被告碩士班招生委員會八十九年六月十
四日八九嘉大碩招字第００一號函復未予同意。原告不服，提起訴願亦遭決定駁回。
二、兩造之聲明：
（一）原告聲明求為判決：
１、訴願決定及原處分均撤銷。
２、被告應補錄取或增額錄取原告於被告之食品科學研究所。
（二）被告聲明求為判決：駁回原告之訴。
三、兩造爭執之要點：
甲、原告主張之理由：
（一）依據教育部高教司修訂之「大學招收碩、博士班研究生共同注意事項」（下稱
      共同注意事項）第四、十點及被告碩、博士班招生辦法（下稱招生辦法）第三
      、十一條規定，被告各系所同組內，在教育部核定招生總額範圍內，正取生之
      錄取，備取生之缺額遞補，一般生與在職生名額得互相流用，但被告卻堅持不
      通知原告參加被告食品科學研究所（下稱食科所）缺額之遞補，造成原告高分
      落榜，而有二位考生低分遞補上榜，有違考試「擇優錄取」之原則，更有失「
      公平正義」之原則；而其行政措施，明顯有違反行政訴訟法第四條第二項及第
      二百零一條：行政裁量逾越權限或濫用權力之行為。
（二）查試務行政之原則，首重「公平正義」，其次為「擇優錄取」及「維護就學權
      益」。而憲法上保障人民之權益，在考試方面，則有平等權：一般生與在職生
      ，應一律平等，不得有差異。學習權或受教權：本件被告之處分使高分落榜，
      而低分上榜，影響原告之受教權。
（三）再所謂「缺額」之定義，係指正取生報到後，未足原核定招生名額者，缺額得
      在一般生和在職生之間流用，擇優錄取。
（四）另招生名額之「分別訂定」與「合併訂定」，（即榜單中之「分榜」與「合榜
      」）係依據共同注意事項（八十八年五月二十四日修正）第四條而來，以被告
      而言，分榜與合榜均無不可，屬試務作業之行政裁量範圍，但不得有違「行政
      原則」及各種「法規」之規定。尤其發生原告因「高分落榜」之特殊情形，被
      告即應依該校招生辦法第十一條及教育部共同注意事項第十點：「遇有特殊情
      形，需增額錄取者．．．．．．」之規定，報請教育部核備，方為減少訟源，
      正確處理人民陳情之行政程序。
乙、被告主張之理由：
（一）按教育部共同注意事項第四點規定：「各校招生碩、博士班研究生得包含一般
      生及在職生。如有招收在職生者，應將一般生及在職生招生名額分別規定於招
      生簡章內。在職生之考試科目及錄取標準得與一般生不同，若與一般生相同時
      ，其招生名額亦得與一般生名額合併訂定。」該行政命令係授與招生之大學有
      權就其招收在職生之考試科目及錄取標準若與一般生相同時，其招生名額得與
      一般生名額合併之，故此其所指顯然為「招生名額」之訂立及分配之問題。就
      該「招生名額」之訂立於招生之始既已訂立，即與上開命令無違，至被告招生
      簡章玖、錄取標準：「四、本校各系所同組內之一般生與在職生名額互相流用
      。」係關於招生名額訂立之問題之宣示，應與缺額之流用部分洵屬二事。
（二）又關於缺額之流用，被告係依據前揭教育部共同注意事項之第四點第三項：「
      一般生及在職生或各組招生名額在教育部核定該所（碩、博士班）招生總額範
      圍內，其缺額可否流用由各校自行規定於招生簡章內。」據此被告之博、碩士
      班招生辦法第三條後段規定：「在職生之考試科目與錄取標準與一般生相同，
      其招生名額與一般生名額合併，缺額相互流用。」該規定既分別規定名額之合
      併與缺額之流用，足證名額與缺額尚非指同一事件，應與前開被告簡章內之
      玖、錄取標準：「四、本校各系所同組內之一般生與在職生名額互相流用。」
      之規定意旨應非相同。
（三）至關於缺額之流用既明定係缺額始有流用，且在職生與一般生係分設為不同之
      身分類別。故而應考人如係具備雙重身分者，則其於考試之初即須自行決定應
      試之身分類別，不得於嗣後選考身分之類別中無缺額，即認其應考之身分類別
      應與不同身分類別之備取生，予以比較分數，否則又何庸於應考之初即區分類
      別。因此應考人於應考前既有選擇應考身分類別之自由，則其後因其應考身分
      不同，而於各該不同身分類別選擇各該身分類別中備取之高分者依次遞補，自
      無違反程序正義，且原告於報考時既已明知，更無任何信賴利益可資保護，更
      且被告或上級機關教育部對於法令之詳細規定尚無足以演繹出原告所指述之論
      理，故亦不足以形成原告所主張之信賴基礎。
（四）再原告主張被告有違反行政法之平等權（應係平等原則之誤），然憲法第七條
      所謂平等，係指實質上之平等，即原則上相同之事件應為相同處理，不同之事
      件則應為不同之處理，亦即行政程序法第六條：「行政行為，非有正當理由，
      不得為差別待遇。」被告為因應事實上之需要及舉辦考試之目的，就應考人之
      應考資格區分為不同身分類別，並分別訂立不同之錄取名額與標準及備取之遞
      補順序，並無逾越教育部前開注意事項之授權，參考司法院釋字第三四一號及
      釋字第二○五號，均認並未違憲。而行政法院八十五年判字第一三○一號及八
      十六年判字第三一五一號裁判亦認，應考資格之限制未違法、違憲，應足認被
      告就不同身分類別所為不同備取標準之區別待遇，亦無超越必要之程度，對於
      人民之考試權應無侵害。況被告於食科所招生名額中區分為一般生及在職生兩
      組，並將一般生之招生名額定為十二名，在職生之名額定為三名，係依據教育
      部頒布之「專科以上學校辦理回流教育招收在職生入學方式共同處理原則」及
      「大學招收碩博士班研究生共同注意事項」第四點四項：「一般生及在職生或
      各組招生名額由各校根據教育部核定招生總額範圍內自行合理分配」，故被告
      將一般生及在職生分別為不同組別之招生及分別訂立不同錄取名額，係有行政
      命令之依據。
（五）第就教育部以行政命令將同一研究所之招生區分為一般生及在職生，及被告基
      於該行政命令將食科所招生考試區分為在職生及一般生兩組應屬於區別待遇之
      行政行為，其是否有違反平等原則，應視研究所招生區分為該兩組是否為合理
      之區別待遇而定。查所謂區別待遇之合理與否，參考釋字第三四一號及二０五
      號解釋與行政法院八五年判字第一三０一及八六年判字三一五一號判決等見解
      ，係以事務之本質、目的及有無違反比例原則之適當或必要性以定之。查研究
      所既為從事學術研究而設，且在職生與一般生之不同處，在於在職生有較豐富
      之學術操作經驗及社會歷練，惟因其離開學術之時間較久，故此較一般生言可
      能疏於學術理論，是以研究生之入學兼攝在職生與一般生，可以促進學術理論
      與實務之相輔相成共同助益於研究，且使學術研究能多元化與自由化，並兼顧
      及理論之實踐。再者一般生及在職生區分不同之組別及錄取標準等，其意亦在
      於保護該多元化制度之存在，故自有其必要性及適當性。在職生及一般生在事
      務本質上既有不同，則教育部及被告分設不同之資格及錄取標準與名額，既在
      行政命令所授與之裁量權範圍內，且該名額之訂立，併考慮及可能應考人數，
      及錄取適當名額之在職生以配合建立回流教育體系，則被告於決定分組錄取不
      同名額自屬適當，應未流於恣意，自無違反平等原則。更何況原告從未主張被
      告將入學考試區分為在職生與一般生兩組有違平等原則，且經查被告本次食科
      所之招生為一般生報名一０八人，錄取十二人，在職生報名九人，錄取三人，
      其錄取率為一般生百分之一一‧一，在職生百分之三三‧三，顯見就該分組考
      試招生並未侵害在職生之權益，且不至於淪為不公平之考試，而有悖於平等原
      則及對於在職生之制度保障。
（六）原告於本案起訴並未主張被告將招生分為一般生及在職生兩組，係違反平等原
      則，為不公平之考試。其所爭執者在於正取生錄取不足額時，備取生之備取應
      不限定一般生或在職生，僅能於各該組別內為備取，亦即分組應僅限於正取生
      ，備取生不應再區分組別。然查研究所入學考試既區分為一般生及在職生，且
      該一區別待遇如得以合理化，則該合理之區別待遇自不應僅限縮適用在正取生
      之錄取時，其分組方為合理，而在備取生備取時分組即成為不合理之區別待遇
      ，否則無異推翻當初基於事務本質所為之區別，且無以解釋當初區別之必要性
      何在，故此被告以為如分一般生及在職生之區別待遇為合理，及符合研究所招
      生之事務本質及目的，即不應於正取生及備取生之事務上有所不同，否則反而
      有違反平等原則而流於恣意之嫌。
    理  由
一、原告提起本件訴訟，無非以其參加被告食科所研究所入學考試總分一二五分，名
    列在職生備取第一，正取生報到後，一般生組有缺額二名，而該校碩博士班招生
    辦法第三條規定：「．．．．．．在職生之考試科目及錄取標準與一般生相同，
    其招生名額與一般生合併，缺額得相互流用」，然被告未通知原告是否遞補，即
    逕以一般生備取者二人，其入學考試總分皆為一二二分者遞補，違反上述缺額得
    互相流用之規定；且被告不錄取高分之原告，亦有違平等權、公平正義，並損及
    原告就學權益等語為論據，茲分別敘述之。
二、關於缺額流用部分，原告主張所謂在職生與一般生可流用之缺額係指正取生錄取
    之不足額，然為被告所否認，爰分述如下：
（一）按大學法第二十二條第三項規定：前三項之公開招生辦法由學校擬定，報請教
      育部核定後實施。而被告之招生辦法，即係依據上述大學法第二十二條規定訂
      定，並報教育部核定後實施，有該招生辦法附卷可稽，故關於本件被告博、碩
      士班之招生爭議，除此辦法內容有違法者外，自應依此招生辦法之規定為之，
      先予敘明。
（二）查１、原告所舉之教育部共同注意事項第十點第二項固規定：「錄取原則．．
      ．．．．（二）正取生報到後，遇缺額得以備取生遞補到原核定招生名額數為
      止。」而被告之招生辦法第三條後段則規定：「．．．．．．在職生之考試科
      目與錄取標準與一般生相同，其招生名額與一般生名額合併，缺額相互流用。
      」同辦法第十一條則規定：「招生委員會應於放榜前，決議最低錄取標準，凡
      成績達錄取標準者為正取生，在正取生之後取為備取生。正取生報到後，如有
      缺額，由備取生遞補到原招生名額數為止。」有該等共同注意事項及招生辦法
      在卷可憑。觀上述三項規定內容固均如原告主張有「缺額」之用語存在，然何
      謂缺額，於上述共同注意事項及招生辦法中並未為定義；上述共同注意事項及
      招生辦法既未就何謂缺額予以明確定義，加以缺額之用語又屬平常生活中習用
      之名詞，是其分別於上述共同注意事項及招生辦法之規定中出現，訂立當時是
      否即賦予同一內涵而使用之，並非無疑義；故各條文中缺額之意義自應綜觀全
      部條文之意旨判斷之。２、再教育部共同注意事項第四點已規定：各校招生碩
      、博士班研究生得包含一般生及在職生。如有招收在職生者，應將一般生及在
      職生招生名額分別規定於招生簡章內；而所以為在職生與一般生之區別，乃在
      於在職生有較豐富之學術操作經驗及社會歷練，惟因其離開學術之時間較久，
      故較一般生言可能疏於學術理論，是以研究生之入學兼攝在職生與一般生，可
      以促進學術理論與實務之相輔相成共同助益於研究，且使學術研究能多元化與
      自由化，並兼顧及理論之實踐，亦據被告陳述在卷，且原告亦自承只有以在職
      生身分率取研究所其始能獲得工作單位之補助，足見在研究所入學考試中，為
      在職生及一般生之區別，有其必要性。本件被告之食科所入學考試既有一般生
      及在職生之不同組別區分，則其錄取標準自不相同，且前述共同注意事項亦規
      定得為不同之錄取標準，是依此原則，一般生及在職生之不同組別自應各有其
      正取生及備取生，而本件被告食科所招生考試因區分為在職生及一般生兩組，
      其錄取名單亦是依在職生及一般生之組別，分列正取生及備取生，有其錄取名
      單在卷可按。承此，再細究上述原告所引據規定之內容，其中被告之招生辦法
      第十一條後段係規定：正取生報到後，如有缺額，由備取生遞補到原招生名額
      數為止。則此備取生之遞補，當指同一組別之備取生，否則即喪失區分在職生
      及一般生之目的；而此正取生之缺額經同一組別備取生遞補後，於該組別即無
      缺額，自不生同辦法第三條所規定缺額互相流用之「缺額」。故被告此條款所
      謂之缺額互相流用，係指同一組別備取生遞補後，仍未能遞補滿原核定招生名
      額，而發生缺額時，始能將缺額流用，由他組別之備取生遞補等情之主張，始
      符合前述共同注意事項及被告招生辦法之全部條文意旨；況一般生及在職生之
      分組，係由應考人於報名前自由抉擇，故以此意涵運作下之缺額流用制度，方
      不致悖離分組之目的，且不會因此損及他組備取生因分組所能預期之權益，故
      原告前述關於缺額流用之主張尚無可取。
三、又按各大學各系所經教育部核定之招生名額，應於招生簡章中明定，大學法施行
    細則第十八條第三項定有明文。而一般生及在職生區分不同之組別及錄取標準等
    ，其意在於保護該多元化制度之存在，而有其必要性及適當性，已如上述，且在
    職生及一般生在事務本質上既有不同，而關於其名額之訂立，被告係慮及可能應
    考人數，及錄取適當名額之在職生以配合建立回流教育體系，亦據被告陳述在卷
    ，故被告食科所分設不同之資格及錄取標準與名額，訂明於招生簡章中，有該招
    生簡章在卷足稽，自在前述大學法、及其施行細則暨被告招生辦法等法令所授予
    之裁量權範圍內，並其一般生名額為十二名，在職生名額為三名，且係依據前述
    之考量訂立之，自無所謂逾越裁量之情；另此組別區分及其錄取名額等規定既訂
    明於被告公開發行之招生簡章中，原告於報名前即得明瞭其權益而據以選擇其適
    合之組別，並參諸司法院釋字第三四一號解釋意旨，被告依上述規定將食科所分
    一般生及在職生分組錄取，自無違反平等原則或公平正義。另被告食科所既分一
    般生及在職生二組，並分別訂立名額錄取，是所謂分數之高低自於同組始有比較
    之餘地；而本件原告係因與一般生組之備取生為分數之比較，而主張被告有違擇
    優錄取原則，此論據自有違前述分數比較原則，無可採取；而此情形自亦無損及
    原告之就學權益，是原告據此抗辯，並無可採。
四、（１）原告另主張被告國民教育所之一般生及在職生缺額互相流用，故依相同事
    務應相同處理原則，被告食科所之處理違反平等原則云云。惟查：被告國民教育
    所之招生並未區分在職生與一般生，其係同列一組報考，故正取生、備取生亦同
    列一組，有招生簡章及錄取名單在卷可稽，故原告所舉被告國民教育所之招生及
    錄取方式要與被告食科所不同，是原告以被告國民教育所之例，主張被告食科所
    應為相同事務相同處理云云，顯有誤會，不足採取。（２）另原告主張被告應依
    該校招生辦法第十一條：「遇有特殊情形，需增額錄取者．．．．．．報請教育
    部核備」之規定，增額錄取原告方為適法云云。然查：此條規定是屬招生中發生
    特殊事項之特例規定，已經被告陳述甚明，而本件原告之情形是分組招生及錄取
    制度下可預期發生之情形，自非前述招生辦法第十一條所謂之特殊情形，是原告
    援引此規定主張應報教育部增額錄取，亦無可採。（３）又原告主張被告招生簡
    章第拾貳、錄取生報到手續：三、備取生報到手續：正取生報到後，本校統計各
    系所之缺額，以掛號信函通知各備取生該系所之缺額及該生之備取順序，被告卻
    未依此規定通知原告，亦有違規定云云。然查被告食科所之在職生組之正取生係
    全部報到，並無缺額一節，已經兩造分別陳明在卷，是就原告所備取之組別，並
    無得以備取生遞補之名額。故而被告未給予原告任何通知，核與此規定無違，原
    告據以指摘，亦無可取。（４）至原告另舉之被告招生簡章玖、錄取標準：「四
    、本校各系所同組內之一般生與在職生名額互相流用。」之規定，係關於招生名
    額訂立之問題，核與本件原告所主張缺額流用之事項無涉，併予敘明。
五、綜上所述，原告主張其參加之被告八十九學年度食科所碩士班入學考試，被告應
    依一般生與在職生名額得互相流用之規定，依成績高低，將一般生之缺額由以在
    職生身份應考，而在備取生中分數最高者之原告錄取，並無可採；故而，被告否
    准原告所為予以錄取之請求，於法並無違誤，訴願決定予以維持，亦無不合。原
    告提起本件訴訟，請求撤銷訴願決定及原處分，及被告應補錄取或增額錄取原告
    於被告之食科所，並無理由，應予駁回。
六、據上論結，本件原告之訴為無理由，依行政訴訟法第一百九十五條第一項後段、
    第九十八條第三項前段，判決如主文。
中    華    民    國     九十        年      二      月      十四       日
                    高 雄 高 等 行 政 法 院  第 一 庭
                              審 判 長 法   官   陳 光 秀
                                       法   官   呂 佳 徵
                                       法   官   楊 惠 欽
右為正本係照原本作成。
如不服本判決，應於送達後二十日內，向本院提出上訴狀並表明上訴理由，如於本判
決宣示後送達前提起上訴者，應於判決送達後二十日內補提上訴理由書（須按他造當
事人人數附繕本）。
中    華    民    國     九十        年      二      月      十四       日
                                         法院書記官  藍  亮  仁


司法院資訊處製作；財團法人民間司法改革基金會備份。
